【裁判字號】    90,訴,874
【裁判日期】    900820
【裁判案由】    給付工程款
【裁判全文】
臺灣臺南地方法院民事判決  九十年度訴字第八七四號
    原      告  茗觀工程顧問有限公司
    法定代理人  乙○○
    法定代理人  甲○○
右當事人間請求給付工程款事件，本院判決如左：
    主    文
原告之訴及假執行之聲請均駁回。
訴訟費用由原告負擔。
    事    實
甲、原告方面：
  一、聲明：求為判決：
  （一）被告應給付原告新台幣（下同）一百十九萬六千七百四十七元，及自起訴狀
        繕本送達翌日起至清償日止，按年息百分之五計算之利息。
  （二）原告願供擔保，請准宣告假執行。
  二、陳述：
  （一）原告於民國八十八年間承包被告公司所有之別墅景觀工程（工作內容包含游
        泳池、錦鋰池、整體ＲＣ結構、燈具、濾水系統、植栽、玻璃屋及車庫工程
        ），雙方約定工程總價款共為五百萬零四十五元，原告早於八十九年二月間
        已將全部工程施工完畢，被告也早搬進該工作之別墅使用原告工作成果多時
        ，迄今卻仍積欠原告工程尾款計一百十九萬六千七百四十七元未付，其間屢
        經原告催促付款，並行文催款，均置之不理，且還一直使用原告施工之成果
        ，實令人無法接受，為此依承攬之法律關係，訴請被告給付工程款一百十九
        萬六千七百四十七元，及自起訴狀繕本送達翌日起至清償日止，按年息百分
        之五計算之利息。
  （二）對被告抗辯之陳述：
    １、原告自始與被告議定本件承攬工程時，均有提出報價書與被告，其中列明工
        作詳細內容、範圍及各項單價、工程總價等，徵得被告之同意後，開始施工
        ，而被告自與原告議約當時，均是以「高源冷凍食品公司」董事長兼總經理
        之名義與原告公司洽商，商議地點也是在被告公司內，從未在甲○○私人的
        地方，是以原告公司提供給被告的契約文件，從最早的報價書，到完工後的
        請款書，甚至催告函，均係列被告公司，而從未列其負責人甲○○私人名義
        ，故現今不可因甲○○為謀賴債，且甲○○名下並無何財產（施工之別墅是
        其太太名字所有），即欲忽視其身兼被告公司董事長兼總經理的密切關係，
        而欲將此工程轉由甲○○私人承擔，是本件承攬工程之契約當事人應係被告
        公司。
    ２、關於系爭承攬工程應付款項，確均如原告所提出之請款明細單所列之金額共
        計五百萬五千零四十五元無誤，並非如被告所辯之不實之金額，且其亦自承
        僅付三百八十萬八千二百九十八元而已，自應補足不足之部分。原告於施工
        前即向業主對工作內容報價過，完工後也是按報價所定的價額及實際施工內
        容，向業主請款，被告雖辯稱：雙方有約定工作報酬是按原告實際所花成本
        、材料及工資，再加百分之八管理費計算云云，不僅不實，且依其所主張之
        工作報酬計價方法未必對被告有利，因原告因本件工程，早已支付所有協力
        廠商之成本費用共計四百三十萬七千七百九十三元，再加上自召工人之工資
        約四、五十萬元，兩者合計百分之八管理費約為三十七萬八千二百二十三元
        ，以上合計之費用即約為五百一十萬六千零十六元，已超逾原告原所主張之
        報酬總額。
    ３、被告雖又再爭執工程施工有問題，惟被告早自八十九年二月間即已搬入該別
        墅居住，並使用原告施工之成果迄今一年半，以如此久之時間，當可視為其
        早已承認原告之施工，自不得再主張任何瑕疵之抗辯，惟原告基於商業上之
        誠信原則，亦願再給被告最後一次機會，只要被告答應支付不足之工程款，
        原告願再定一期間，將所有確屬施工方面之小問題整理完好。
  三、證據：提出工程報價單、工程請款明細單、高源冷凍付款明細、催辦案件通知
      單、甲○○戶籍謄本、被告公司變更事項登記卡、設備廠商請款明細各一份。
乙、被告方面：
  一、聲明：請求判決：
  （一）原告之訴駁回。
  （二）若受不利判決，願供擔保，請准免假執行。
  二、陳述：
  （一）本件工程，係被告之法定代理人甲○○私人別墅內之工程，係甲○○個人與
        原告間訂立契約，與被告高源冷凍食品企業有限公司無關，茲先予敘明。
（二）就原告於起訴狀所主張：雙方約定工程總價五百萬零五千零四十五元原
        告已將全部工程施工完畢；被告仍積欠原告工程尾款一百一十九萬六千七
        百四十七元未付；被告使用原告之工作成果多時等等，因非真實，被告均
        予以否認。有關本件工程，係原告與甲○○個人定約，由原告承作甲○○私
        人別墅內之游泳池等工程，關於工程款，兩造有約定須由原告提出進貨廠商
        或外僱製作商出具予原告之材料與工資等請求明細、估價單或發票等，經甲
        ○○核定無誤之後，依該請求明細支付原告材料費工資，並加計材料費及工
        資數額百分之八，作為原告之利潤，亦即工程並無一定總價，而以原告實際
        墊支之材料工資等加以計算，上開約定雙方僅以口頭為之，並未作成書面；
        又甲○○有追加玻璃屋、車庫及地板之高壓連鎖磚三項工程，此三項工程經
        雙方議價，甲○○同意各以三十萬元、三十二萬元及六萬八千元（則不再加
        計百分之八之利潤）承造玻璃屋、車庫及地板高壓連鎖磚。則除了玻璃屋車
        庫及地板之高壓連鎖磚以固定金額承包外，其餘部分原告欲向甲○○請領工
        程款，須出具請款明細、材料供應商之請款單（估價單或發票）或外僱製作
        商之請款明細予被告，甲○○始計算並支付其工程款。
  （三）查原告於八十九年二月間向被告表示快要完工了，請求甲○○先付款，事後
        會再補具廠商收據，並辦理驗收及結算，甲○○乃於八十九年二月間支付三
        十萬元，三月間又依原告要求先支付二百萬元予原告（加上工程中陸續支付
        之款項，甲○○總計支付予原告三百八十萬八千二百九十八元）。詎料，不
        僅工程瑕疵不斷發生，原告也一直無法補全原告支付予各廠商之材料及工資
        等費用之收據或請款單。而依照八十九年五月二十九日原告寄予被告之資料
        統計，姑不論收據並不齊全，原告支出之全部材料及工資等費用不過為二百
      五十一萬九千零七十元。以上開數額加計百分之八即二十萬一千五百二十六
        元，再加上雙方議價之玻璃屋、車庫及地板高壓連鎖磚等工程費三十萬元、
      三十二萬元及六萬八千元，全部工程款合計不過為三百四十萬八千五百九十
        六元，然而甲○○已經支付三百八十萬八千二百九十八元予原告，則甲○○
        應已支付工程款完畢，甚至已經超過四十萬元之多。惟原告不僅不將瑕疵修
        好，竟又要求甲○○或被告再支付伊一百多萬元，顯有灌水請款牟利之嫌。
  （四）原告施作之工程到處都有問題，例如：游泳池之平衡池施作錯誤，導致游
        泳池不會自動控制水位，經常注水過量，浪費水。游泳池之循環馬達故障
        ，原告拆回修理後，一直未修好，未裝回，游泳池一直無法使用。錦鯉池
        補水設施及浮標設計錯誤，無法自動平衡供水。游泳池扶梯擅自變更型式
        ，致使用不便。置於戶外之直立式燈具品質低劣，竟然毫無防銹能力，已
        嚴重腐銹。玻璃屋旁之高壓連鎖磚因地基填土不實，致凹陷不平。更衣
        室ＰＵ有間隙及破裂。水景的燈光、馬達設備根本無法使用。車庫ＰＵ
        有間隙，修補後又脫落。燈具品質不良而進水、燈具之自動定時開關、電
        表箱等原告來維修後竟然將定時器及鑰匙拿走... 等等。則原告施作之工程
        大部分均不能正常使用，工程也未驗收完成，亦即原告尚未依約提出給付，
        工程尚未完成，則原告尚無工程款請求權（民法第五百零五條），何況甲○
        ○已經給付原告新台幣三百八十多萬元，原告自不能再為任何請求。
  （五）退萬步言，若被告可認係本件工程承攬契約之當事人，惟按民事訴訟如係由
        原告主張權利者，應先由原告負舉證之責，若原告先不能舉證，以證實自己
        主張之事實為真實，則被告就其抗辯事實即令不能舉證，或其所舉證據尚有
        疵累，亦應駁回原告之請求（最高法院十七年上字九一七號判例）。原告主
        張被告積欠其工程款，自應先將工程施作完成，已交付合於通常使用之工程
        予被告，再檢具各材料商或外僱商之請款證明單據，證確實證明其工程款請
        求權存在，苟原告未能舉證，即應駁回原告之請求。
  （六）又原告所受領之三百八十萬八千二百九十八元工程款，均為甲○○私人所支
        付，顯見本件工程合約應係甲○○私人與原告間之契約，與被告公司無關，
        原告對被告公司請求工程款，並無理由。
  三、證據：提出報價單一紙、工程報價單一份、原告公司致林總文件一紙、材料分
      析單五紙、土木、水電工資分析單二張、甲○○付款明細表一紙、支票六張及
      簽收單一張。
    理    由
一、原告起訴主張：其於八十八年間承包被告公司所有之別墅景觀工程，雙方約定工
    程總價款為五百萬零四十五元，原告早於八十九年二月間已將全部工程施工完畢
    ，被告也早搬進該工作之別墅使用，惟被告尚積欠工程尾款計一百十九萬六千七
    百四十七元未付，爰依承攬之法律關係，訴請被告給付工程款一百十九萬六千七
    百四十七元，及自起訴狀繕本送達翌日起至清償日止，按年息百分之五計算之利
    息等語。被告則以：系爭工程係甲○○私人別墅內之工程，承攬契約應係甲○○
    個人與原告所訂立，與被告公司無關等語，為資為抗辯。
二、按當事人主張有利於己之事實者，就其事實有舉證之責任，民事訴訟法第二百七
    十七條定有明文；又民事訴訟如係由原告主張權利者，應先由原告負舉證之責，
    若原告先不能舉證，以證實自己主張之事實為真實，則被告就其抗辯事實即令不
    能舉證，或其所舉證據尚有疵累，亦應駁回原告之請求。最高法院十七年上字第
    九一七號著有判例可稽；又請求履行債務之訴，除被告自認原告所主張債權發生
    原因之事實外，應先由原告就其主張此項事實，負舉證之責任，必須證明其為真
    實後，被告於其抗辯事實，始應負證明之責任，此為舉證責任分擔之原則，亦有
    最高法院四十三年度台上字第三七七號判例可資參照。原告主張本件工程合約係
    存在於原告與被告公司間之事實，既為被告所否認，則自應由原告先就上開事實
    舉證證明。經查：原告雖提出業主名稱均記載為被告公司之工程報價單、工程請
    款明細表、催辦案件通知單及設備廠商請款明細等件為證，惟審之上開文書，其
    上並無被告公司任何之簽署，顯均係原告所片面製作之文書，自難憑此證明承攬
    契約係存在於原告與被告公司間。原告雖又主張與原告接洽本件工程之訴外人甲
    ○○既係被告公司之董事長兼總經理，則系爭承攬契約即應存在於兩造間等語，
    惟查，公司董事長在公司業務範圍內固有代表公司與他人簽約之權限，惟其本身
    亦得自為權利義務主體，為自己之權利義務而與他人簽約，是公司董事長所為之
    行為，究係代表公司所為，或係為自己所為，仍應依實際情形判斷，尚難以行為
    人為公司之董事長，即認定契約應係存在於公司，而觀諸本件原告所承包之工程
    內容係私人別墅景觀工程，此為原告所自承，且有原告所提出之工程報價單在卷
    可稽，並非被告公司業務範圍，訴外人甲○○並無代表公司簽定上開工程合約之
    權限，再參以原告前所受領之工程款均係由甲○○以個人名義所簽發之支票支付
    ，此有被告提出之付款明細表及支票六張附卷可稽，亦為原告所不爭，顯見甲○
    ○亦係以其個人名義而非以公司代表人之地位履行契約內容，與被告所辯：系爭
    工程係甲○○個人與原告所簽定，與被告公司無關等語相符，是被告抗辯被告公
    司與原告間並無承攬契約存在，應屬可採。
三、次按債權債務主體，以締結契約之當事人為準，債權人不得對於債務人以外之人
    而請求履行，最高法院十七年九零六號判例參照。本件工程合約之契約主體既係
    甲○○個人，則承攬契約即應存在於原告與甲○○之間，從而，原告依承攬契約
    之法律關係，請求被告給付工程款一百十九萬六千七百四十七元及其法定遲延利
    息，即屬無據，為無理由，應予駁回。其假執行之聲請已失所附麗，應併予駁回
    。
四、本件事證已明，兩造其餘之陳述及所提證據，經審酌後，核與本件之爭點無涉，
    故不一一論列，併予敘明。
五、結論：本件原告之訴為無理由，依民事訴訟法第七十八條，判決如主文。
中      華      民      國    九十      年      八      月      二十    日
                                    臺灣臺南地方法院民事第二庭
~B法      官  童來好
右為正本係照原本作成
如對本判決上訴，須於判決送達後廿日內向本院提出上訴狀
中      華      民      國    九十      年      八      月      二十    日
~B法院書記官  鄭佩玉


司法院資訊處製作；財團法人民間司法改革基金會備份。
